【裁判字號】    95,醫上訴,2534
【裁判日期】    970331
【裁判案由】    業務過失致死
【裁判全文】
臺灣高等法院臺中分院刑事判決      95年度醫上訴字第2534號
上  訴  人  臺灣彰化地方法院檢察署檢察官
被      告  丙○○
選任辯護人  賴思達律師
被      告  己○○
選任辯護人  楊宏鈞律師
            黃清濱律師
            楊玉華律師
上列上訴人因被告業務過失致死案件，不服臺灣彰化地方法院91
年度訴字第1438號，中華民國95年9月13日第一審判決(起訴案號
：臺灣彰化地方法院檢察署91年度偵字第359號)，提起上訴，本
院判決如下：
    主  文
上訴駁回。
    理  由
一、本案經本院審理結果，認第一審判決認事用法均無不當，應
    予維持，並引用第一審判決書記載之事實、證據及理由（如
    附件）。
二、檢察官上訴意旨略以：原審判決被告丙○○、己○○均無罪
    ，理由係以：(一)依卷附輸入排出記錄單記載（見偵字第 359
    號卷第60頁)，被害人張玉珍自民國88年4月10日17時起至23
    時止，輸入液體量為3530毫升，排出液體量為1500毫升。然
    負責護理記錄之護士卻誤以每單位之紅血球濃縮液及新鮮冷
    凍血漿為 250毫升，實際上依據中華血液基金會資料，紅血
    球濃縮液每單位為150毫升，新鮮冷凍血漿每單位為90至120
    毫升，所以輸入記錄增計 460毫升。另外排出記錄亦未考慮
    被害人產後惡露排出量1000毫升，所以正確之輸入排出記錄
    ，應為3070毫升／2500毫升。從而法務部法醫研究所、行政
    院衛生署醫事審議委員會就本案前 3次之鑑定，係根據護士
    之錯誤護理記錄，鑑定結果是否正確，即非無疑。(二)依據行
    政院衛生署醫事審議委員會就本案第 4次鑑定意見，認羊水
    栓塞死亡案例，只有 75%於解剖後能完全診斷，所以羊水栓
    塞主要判定需依臨床表徵，被害人在 88年4月10日17時20分
    許，轉入恢復室後出現缺氧、呼吸急促、纖維蛋白原下降，
    隨後在同日18時10分許，出現舒張壓降低，符合羊水栓塞的
    臨床表徵。雖法務部法醫研究所及行政院衛生署醫事審議委
    員會就本案前 3次鑑定，均根據解剖被害人後，經病理及特
    殊染色檢驗，未發現有羊水栓塞物質存在。然而依據「羊水
    栓塞死亡案例，只有 75%於解剖後能完全診斷」之理由，非
    可僅憑被害人肺部無羊水栓塞物質，遽認被害人非因羊水栓
    塞死亡。惟按依法應於審判期日調查證據而未予調查者，判
    決當然違背法令。查：
  (一)原審援引辯護意旨認護士於被害人之 88年4月10日護理記載
    有誤，僅憑中華血液基金會編印之「血液成分精要」一文為
    其推論依據。然而上開中華血液基金會編印之文章內容，是
    否足以證明本案被害人實際輸液之情況？實則應傳喚當時記
    載之護士到庭證述始能據為論斷。何況當時護理記錄明確記
    載『醫師已知輸入出量為3530／1500』，是本案被告究竟係
    依據上述護士所告知之內容從事診療行為，還是當時全程在
    場目睹被害人實際輸出入量，而知悉護士記載有誤，從而忽
    略錯誤資訊而做出無任何過失之醫療行為？種種疑點，皆須
    傳喚當時在場實際記載被害人狀況之護士到庭訊明，否則無
    以釐清。
  (二)依據被告自行庭呈之『羊水栓塞之病歷報告及文獻回顧』一
    文第24頁所記載：「羊水栓塞確定診斷必須屍體解剖報告：
    在顯微鏡下肺部血管含有羊水殘屑細胞及黏液，其結果有百
    分之百可以看見肺部血管含有mucin，及80%可以看見肺部血
    管含有squame cell」；而第4次鑑定意見所憑之產科學教科
    書第21版第661頁所述：「羊水栓塞死亡案例只有75%於解剖
    後能完全診斷，甚至有些非羊水栓塞情況可於母體肺循環發
    現胎兒上皮等雜質，因此羊水栓塞藉解剖報告敏感度及專一
    性不夠診斷，仍有賴臨床症狀判定」。由上開兩則文獻的記
    載，無法推論出在母體肺循環找不到胎兒上皮等雜質，仍可
    能是羊水栓塞的情況。此外，羊水栓塞的主要判定如需靠臨
    床診斷為主，則被害人在 88年4月10日18時10分許，出現「
    羊水栓塞之臨床表徵」，則被告在知悉後一連串的醫療行為
    ，有無依照渠等所檢附之產科學教科書第 20版第102頁所示
    「建議的羊水栓塞處置」？還是產婦死亡後，才以一個不治
    之症作為死因，冀圖切斷自己疏虞行為與不幸結果間之聯繫
    ？此均未見原審進行調查等語。
三、經查：
  (一)按卷附輸入排出記錄單（見相字卷第140頁）雖記載「PRBC
    2U 500C.C.（即2單位紅血球濃縮液為500毫升）」、「FFP
    2U 500C.C.（即2單位新鮮冷凍血漿為500毫升）」，然該項
    記載係因為捐1袋血為250C.C.，護士即以為紅血球濃縮液（
    PRBC）及新鮮冷凍血漿（FFP）每袋應為250C.C.等情，業據
    證人即當時負責紀錄之護士庚○○於本院證述在卷（見本院
    卷(一)第120頁）。惟依卷附漢銘醫院89年4月10日被害人之護
    理紀錄單（見相字卷第221頁)所載：「於18時50分，為被害
    人輸第一單位之紅血球濃縮液（PRBC），血液條碼為000-00
    0000-0；於19時20分，為被害人輸第一單位之冷凍血漿（FF
    P)，血液條碼為000-000000-0；於19時25分，為被害人輸第
    二單位之冷凍血漿（FFP)，血液條碼為000-000000-0；於19
    時35分，為被害人輸第二單位之紅血球濃縮液（PRBC），血
    液條碼為000-000000-0」。而依財團法人臺灣血液基金會臺
    中捐血中心函文所示（見本院卷(一)第95、96頁）：被害人當
    時輸入血液條碼為000-000000-0及 000-000000-0，係自250
    ml全血分離之新鮮血漿（1單位）每袋淨重約為105.7+15.7g
    ，容積約為102.6+15.2ml；另外血液條碼為000-000000-0及
    000-000000-0，係自250ml全血分離之紅血球濃厚液（1單位
    )每袋淨重約為120至210g，容積約為110至192ml等情，此有
    該中心96年1月8日96中技供字第 012號函在卷可查（見本院
    卷(一)第95、96頁），故依該函文所載，卷附輸入排出記錄單
    （見相字卷第140頁）記載「PRBC 2U 500C.C.」、「FFP 2U
    500C.C」等語，顯然有誤，其正確之數量應係「PRBC 2U 30
    0C.C.」、「FFP 2U 240C.C」，且證人即負責解剖之法醫師
    王約翰於原審民事庭審理亦結證稱：伊同意捐血中心來函後
    重整之數據等語（見本院卷(一)第217頁)；於本院亦結證稱：
    250C.C的血，血球占 6成，算出來是150C.C，這可以接受等
    語（見本院卷(二)第71頁反面），足見卷附輸入排出記錄單有
    關輸血數量之記載，確屬有誤，原審認輸入排出記錄單有關
    輸血之部分，多記載460C.C等情，並無違誤，上訴意旨有關
    此部分之指摘，顯有誤會。
  (二)依行政院衛生署醫事審議委員會95年5月15日衛署醫字第095
    0201501號之編號0000000號鑑定意見書所載：「十、鑑定意
    見：根據產科教科書第 21版第661頁，過去診斷羊水栓塞，
    乃在於肺部循環系統是否存在胎兒扁平上皮或其他雜質為根
    據。然而在一些死亡的案例發現，肺部循環系統內的雜質需
    藉廣泛的特殊染色來確定，而且即使如此也未必能診斷出羊
    水栓塞。美國全國性的醫療統計，羊水栓塞在死亡案例只有
    75% 於解剖後能完全診斷，甚至有一些研究顯示有一些非羊
    水栓塞的情況可於母體的肺循環發現胎兒上皮等雜質，因此
    羊水栓塞藉解剖報告敏感度及專一性均不夠診斷，仍有賴臨
    床症狀的判定為主」等語（見原審卷(二)第4頁)；及鑑定證人
    即彰化秀傳醫院婦產科主任黃勤誠醫師於本院所證：根據文
    獻報告，羊水栓塞之病人約有 20%找不到有羊水殘屑細胞或
    黏液，羊水栓塞之診斷有賴臨床症狀之判斷等語（見本院卷
    (二)第68頁、第69頁反面），是被害人經解剖之結果，其肺臟
    雖未發現有羊水栓塞物存在，仍不能因此即排除被害人之死
    亡係因羊水栓塞所致。
  (三)而被害人係因羊水栓塞致死等情，業據原審於判決書中論述
    甚詳（詳見原審判決書第9頁(三)之1.至3.部分)，且鑑定證人
    黃勤誠醫師於本院亦證稱：「（問：纖維蛋白原下降在你們
    產科是代表什麼意義？）纖維蛋白原下降常見的原因是妊辰
    毒血症及羊水栓塞」、「「（問：就我們送給你的病歷裡，
    有無出現羊水栓塞的症候群出來？）有。正常子宮收縮很『
    硬』，代表收縮良好，產道會出血，其一為子宮收縮不好、
    一為子宮有裂傷、一為子宮本身凝血不良，既然子宮收縮『
    硬』就不是子宮收縮不好，也沒有裂傷，就代表子宮本身凝
    血不良；另外根據文獻記載羊水栓塞有 70%會引起肺水腫；
    還有纖維蛋白原下降；血壓降低；心肺功能較差」、「（問
    ：羊水栓塞的症狀是不是低血壓、缺氧、凝血病變？）是，
    這個病人有出現」等語（見本院卷(二)第68頁反面、第69頁）
    ；而懷孕婦女之纖維蛋白原（Fibrinogen)值正常是300到50
    0，平均是450等情，業據鑑定證人即臺中澄清醫院中港分院
    產科麻醉科醫師蔡銘雄於本院結證在卷（見本院卷(二)第67頁
    ），依卷附護理記錄記載，護理人員於17時20分許，抽血進
    行纖維蛋白原（fibrinogen），當時之纖維蛋白原檢驗數值
    197.5，此有護理紀錄在卷可佐（見相字卷第220頁《按護理
    記錄上註明「21時45分」之纖維蛋白原檢驗數值 197.5，應
    為17時20分進行抽血檢驗之結果等情，業據原審於判決書中
    敘明在卷，見原判決書第9頁》），嗣被害人於89年4月11日
    凌晨 2時30分許，送往彰化基督教醫院急救，經該院抽血檢
    驗後，其纖維蛋白原檢驗數值僅剩 18.3，此有該院97年1月
    26日97彰基病歷字第 097010070號函及所附之檢驗體檢彙總
    報告單在卷可查（見本院卷(二)第136、137頁），足見被害人
    之纖維蛋白原數值一路下滑，參以鑑定證人黃勤誠醫師於本
    院所證：單純輸液失衡的現象，不會有凝血病變、纖維蛋白
    原下降等語（見本院卷(二)第69頁），益徵被害人張玉珍確係
    因羊水栓塞致死無疑。
  (四)本案被害人張玉珍出現羊水栓塞之症狀，被告己○○所為之
    處置，並無疏失等情，業據原審於判決書中敘明綦詳（見原
    判決書第10、11頁之4.部分），且鑑定證人黃勤誠醫師於本
    院亦證稱：「（問：設本案為羊水栓塞的案子，病歷中醫師
    如此的處置有何需改進？）符合一般區域醫院的醫療常規」
    等語，故被告己○○於本案所為之處置，自無疏失。
  (五)至有關被告丙○○（麻醉醫師）於本案中究有何業務上之過
    失？法醫研究所之鑑定書雖認被害人之死亡與此次之醫療行
    為疑有相關聯（見相字卷第92頁），然並未細分該醫療行為
    究係被告丙○○或己○○應該負責，雖行政院衛生署90年12
    月27日衛署醫字第0900080548號之編號第90206號鑑定書(見
    相字卷第233至236頁），及91年11月27日衛署醫字第091007
    4508號之編號第910087號鑑定書（見偵查卷第131至134頁）
    載明：「三、在給予大量輸液時，應考量病患的輸入出量。
    尤以病患於19時40分，即在氣管內抽吸物有氣泡狀的液體，
    此時即應馬上插入中央靜脈輸管（CVP)，以監測輸入出量，
    而等到病情惡化的隔日01：45才插CVP，此時測的CVP值因心
    臟衰竭已較不準，張志忠醫師難辭疏失之責」等語，然依鑑
    定證人戊○○○○於本院所證：「（問：麻醉醫生在本案剖
    腹產中所分擔的工作是什麼？）從進行麻醉至麻醉結束到恢
    復室照顧為止」、「（問：有關張醫師在手術前的準備有無
    符合標準？）有」、「（問：張醫師手術前的程序有沒有疏
    失？）他有按照我們正常的程序進行」、「（問：後來在進
    恢復室後，於晚間19點40分時因為病人呼吸的問題，張醫師
    有被叫回來參加急救，在參加急救時有關麻醉醫師應該做的
    工作有那些？）依我對案情的了解，當時呼吸道有泡沫狀的
    液體，肺臟裡水份過多，所以會急救插管然後用呼吸器來幫
    忙氧氣的濃度增高」、「（問：就本案他有沒有做到麻醉師
    所應該盡的責任？）有」、「（問：依據醫審會的鑑定，有
    提到病患於晚間19點40分在氣管內有抽到氣泡狀的液體，醫
    審會認定在此時即應插入中央靜脈輸管 CVP，而不是等到病
    情惡化的隔天凌晨1點45分才插CVP，故醫審會認定張醫師遲
    在隔天早上1點45分才插CVP這部份他有疏失，請問你對醫審
    會的認定有何說明？）有經驗的醫師完全不需做中央靜脈輸
    管〈 CVP〉的監置，那用途是要把病人血中氧氣濃度增加，
    正常要用末端正壓呼吸法。這要問張醫師當時有沒有用這個
    ，用這個才是正確的，要不要用中央靜脈輸管完全沒有關係
    ，有經驗的醫師不應該用 CVP，沒有經驗的醫師更不應該用
    這個，因為這相當危險，是要從脖子打進去，脖子有動脈更
    危險。急救程序應該注意呼吸道而非中央靜脈壓」、「本案
    重點是把呼吸道水份排掉讓他氧氣濃度增高，跟 CVP完全沒
    有關係。應該先讓他呼吸恢復正常而非中央靜脈壓的問題」
    、「（被告丙○○問：請問證人，19點45分時觀察病人的症
    狀為肺水腫，我用插管、利尿劑、碼啡及用PEEP〈正壓呼吸
    法〉讓尿量出來，我這樣的治療是否為急救的常規？）如果
    是我，我也會這麼做」等語（見本院卷(二)第63至65頁）；鑑
    定證人黃勤誠醫於本院所證：「（問：醫審會提到根據病歷
    報告，在16點20分時有聽診他二側的肺部，但病患開始有氣
    泡從氣管出來是在19點44分，故醫審會認為醫師在16點20分
    有聽診肺部，但在惡化時卻沒聽診肺部，故有不符合醫療常
    規，你認為如何？）他有用正壓呼吸就是治療肺水腫的治療
    方法，即使沒有聽，他仍是用正確的治療方法，不一定所有
    檢查都要做」等語（見本院卷(二)第68頁反面）；及鑑定證人
    甲○○○○○於本院所證：「（問：你認為麻醉醫師在這案
    子裡有沒有疏失？）我認為主治醫師是個領導者，以我的觀
    點麻醉醫師不應負太多的責任。而醫審會會認為他有責任是
    認為他沒即時在19點40分時放中央靜脈導管，而認為他有責
    任」、「（問：剛才證人麻醉醫師說放不放 CVP〈中央靜脈
    導管〉不是重點，重點是放PEEP〈末端正壓呼吸法〉，就你
    認為麻醉醫師有無責任？）這個管子在這種情況下是很重要
    的，不只麻醉醫師要注意，主治醫師更應該要注意，輸了這
    麼多的水而病人小便又沒排出來，放個管子觀察水份是不是
    過量了是很重要的，主治醫師本來就該注意這個部分，不應
    等到副手麻醉醫的提醒。故我認為麻醉醫師不應負責任」、
    「（問：在19點40分抽出來氣管有泡末，有泡末代表已經肺
    水腫，此時放不放中央靜脈導管跟本案有沒有關係？）沒有
    太大的關係，此時已經要進行急救階段了」等語（見本院卷
    (二)第72頁反面）。依上開證人所證，當天19時40分急救之重
    點是把呼吸道水份排掉，讓被害人氧氣濃度增高，跟有無放
    置 CVP完全沒有關係，是行政院醫事審議委員會以被告丙○○未於當日19時40分，馬上插入中央靜脈輸管（CVP)，以監
    測輸入出量，而認被告丙○○應負業務過失之責任，顯有誤
    會。
  (六)有關被害人張玉珍之死亡原因，法務部法醫研究所（89）法
    醫所醫鑑字第0478號鑑定書之分析判定為：「由病程記錄，
    發現手術及恢復室時段，已呈輸入液大於排流出量。疑未考
    量生產後，體液將由細胞間液回流入血液循環，增加血管內
    血量，將造成心臟循環負荷增加。又於45分鐘內，18時50分
    至19時35分，快速輸入高滲透壓之紅血球濃縮液 1單位，及
    新鮮冷凍血漿 2單位，疑造成體液失衡，心臟循環負荷過載
    ，引發急性肺水腫，造成循環衰竭及呼吸衰竭死亡。死者之
    死亡機轉為體液失衡，造成『呼吸性衰竭』及『心臟循環衰
    竭』。死亡方式為『自然死』。死者其死亡方式雖為自然死
    亡，但與此次醫療行為疑有相關聯。」；行政院衛生署醫事
    審議委員會第 89329號鑑定書之鑑定意見則認：「四、由護
    理記錄，在4月10日23時55分醫師已知輸入出量為3530／150
    0，仍繼續予以輸血（PRBC)。整個產後護理記錄子宮收縮皆
    為『硬』，子宮底部在臍下一至二指，且 4月10日18時30分
    Hb ＝10.2（完全沒輸血前），此時應抽血驗血紅素值及CVP
    值及聽肺音（auscultation）才能進一步處置，貿然給予大
    量輸液及輸血，恐不是正確之舉（因輸血前SaO2都可以保持
    在100％左右，反而大量輸液及輸血後SaO2大幅降低)。故同
    意法醫研究所之鑑定意見：『死因乃因體液輸入失衡，造成
    心臟循環衰竭及呼吸性衰竭死亡，死亡方式雖然為自然死亡
    ，但與此次醫療行為疑有相關連。」等情（詳見原審判決書
    第4、5頁）。查，被害人張玉珍在進行手術及進入恢復室該
    時段，雖呈輸入液大於排流出量之情況，此業據鑑定證人甲○○○○○於本院證稱：她（指被害人）開刀到17時離開到
    病房期間，身體輸入1800C.C的水（含生理食鹽水等)，出了
    開刀房到恢復室又輸了500C.C的水，故她體內共有2300C.C
    的水，而在開刀房時出來的小便300C.C，預估流血500C.C，
    到恢復室後又出來100C.C的小便，共出來900C.C，故17時前
    ，她身體裡多了1400C.C的水等語（見本院卷(二)第71頁)，並
    有漢銘醫院恢復室紀錄在卷可佐（見相字卷第216頁)。然查
    ，本案被害人自恢復室出來至23時許，並無輸入液大於輸出
    液，而造成體液失衡之情形，已據原審詳論於判決書中（見
    原審判決書第5頁(二)之部分至第7頁），亦即輸入排出紀錄單
    雖記載：「89年4月10日17時許，計輸入3530C.C」，然依扣
    除多計算輸入之紅血球濃縮液及新鮮冷凍血漿460C.C，故輸
    入液合計應為3070C.C，再扣除排出之尿液量1500C.C、惡露
    量1000C.C，人體無感覺水份流失 400C.C（原審判決書漏未
    計算此部分），合計輸入量僅大於輸出量170C.C（3070減29
    00），是法務部法醫研究所及行政院衛生署醫事審議委員會
    上開鑑定結果，以被害人於生產後（即離開恢復室後），輸
    入出量為3530／1500C.C為鑑定基礎，而認定被告兩人涉有
    醫療過失，容有未洽。
  (七)至上開法醫研究所之分析判定雖認：「．．．又於45分鐘內
    ，18時50分至19時35分，快速輸入高滲透壓之紅血球濃縮液
    1單位，及新鮮冷凍血漿2單位，疑造成體液失衡，心臟循環
    負荷過載，引發急性肺水腫，造成循環衰竭及呼吸衰竭死亡
    」，且鑑定證人甲○○○○○於本院亦證稱：被害人從當日
    18時40分開始喘，被害人之血色素於15時10分時，驗得 8.5
    ，於18時30分時，驗得10.2，這是不符合輸血要件的等語（
    見本院卷(二)第72頁）。但依鑑定證人戊○○○○於本院所證
    ：「（問：本案病人血色開刀前是 8.5，開刀時失血500C.C
    ，開刀後血色10.2，此時輸血是否要以開刀前的血色素為準
    ？）要不要輸血要看醫師自己的判斷」等語（見本院卷(二)第
    67頁反面）；鑑定證人黃勤誠醫師於本院所證：「（問：依
    醫審會的報告，指在18點30分沒有抽血驗血紅素及 CVP值即
    冒然輸血，此有不當，依你的經驗，醫審會所述有無錯誤？
    ）做這份報告的不像臨床醫師，因為臨床醫師看到病人大量
    出血、臉色倉白，會先輸血再測量血紅素，因為出血當時測
    也不準，所以我們是看出血量、病人血壓、心跳，來決定要
    不要輸血，而不是以測量血紅素來看。因為失血後血紅素不
    會馬上降低，要給他點滴水份後才會出現調解過來」、「（
    問：你看了病歷後，他們決定在18點50分輸血，你認為他們
    的決定正不正確？）對，因她本來就貧血，後來產道又出血
    所以當然不用等報告就要輸血等語（見本院卷(二)第68頁反面
    、第70頁），另參以被害人嗣於89年4月11日凌晨2時30分許
    ，送往彰化基督教醫院急救，經該院抽血檢驗後，其血紅素
    亦僅7.6，此有該院 97年1月26日97彰基病歷字第097010070
    號函及所附之檢驗體檢彙總報告單在卷可查（見本院卷(二)第
    136、137頁），以被害人輸入上開新鮮冷凍血漿及紅血球濃
    縮液後，最後所驗得之血紅素仍低於原先所驗得之 8.5，足
    見被害人當時因產後失血，確有輸血之必要，被告己○○所
    為輸血之決定，符合臨床之需要，法醫研究所有關此部分之
    分析判定，及鑑定證人甲○○○○○此部分所證，尚不足作
    為不利於被告己○○之認定。
  (八)鑑定證人甲○○○○○於本院雖認：「無感覺之水份流失不
    應算進來」、「．．．剛提到羊水在身體裡會過敏，但做解
    剖時若她有過敏的現象可以從咽喉看，咽喉很薄若過敏會腫
    起來，但我解剖時沒發現她身上有過敏的現象」、「．．而
    統計第二胎以後的男胎兒，令媽媽羊水栓塞的機會比較大，
    即過敏性反應，稱此為第一期的過敏反應，這就是為什麼我
    解剖的時候會去看他的咽喉，咽喉腫起來代表有過敏，但我
    沒看到這樣的現象。故我會排除羊水栓塞的可能」、「做解
    剖時沒找到羊水，無法認定是羊水栓塞」等語（見本院卷(二)
    第71至73頁）。惟據鑑定證人黃勤誠醫師於本院所證：「（
    問：被告提出抗辯，指出記算水分有無流失要注意到無感覺
    水分流失是400cc是否正確？)是，如流汗」等語，故於計算
    輸入排出之數量時，自應加計無感覺水分流失之部分。又羊
    水栓塞藉解剖報告敏感度及專一性均不夠診斷，仍有賴臨床
    症狀的判定為主。羊水栓塞最常出現產前、產中、或產後突
    發性的低血壓，缺氧消耗性凝血病變（詳見原審判決書第8
    頁(二)之部分之論述)，而本案被害人確有出現羊水栓塞之臨
    床症狀，除詳載於原審判決書外，並據本院論述於前，是雖
    解剖鑑定中未發現有羊水栓塞及過敏之情形，亦不足作為不
    利於被告之認定。
  (九)告訴人雖質疑原審判決書上惡露數量之計算，不能以漢銘醫
    院之常規護理紀錄表為準，參以鑑定證人黃勤誠醫師於本院
    所證：「（問：惡露的情形偏多、中、少如何判斷？）依經
    驗偏多約200到300C.C、中約100C.C、少約不到100C.C」、
    「（問：依被告說法，惡露量多是200C.C、量中是100C.C、
    、量少是50cc，你是否認同？）認同」等語（見本院卷(二)第
    68頁），是原審所為惡露之計算標準，並無違誤，附此敘明
    。
  (十)按除有顯不可信之情況外，從事業務之人於業務上過程所須
    製作之紀錄文書，得為證據，刑事訴訟法第159條之4第2款
    定有明文。查，本案被害人之病例（含有關之護理紀錄、輸
    入排出紀錄單、恢復室紀錄），及彰化基督教醫院上開檢驗
    體檢彙總報告單，均是從事醫療業務之醫師、護理人員於業
    務上過程所須紀錄之文書，且當時渠等紀錄上開事項之時，
    亦未預見會發生本件醫療糾紛，故渠等應無故意虛偽記載必
    要，而被告及其選任辯護人、檢察官於本案辯論終結前，亦
    未主張上開文書有何顯不可信之情況，是上開文書自有證據
    能力，併此敘明。
  (十一)原審以無證據足以證明被告兩人有何醫療疏失，而為被告兩
    人無罪之判決，核無違誤，檢察官上訴意旨以前詞指摘原判
    決不當，為無理由，應予駁回。
三、據上論斷，應依刑事訴訟法第373條、第368條，判決如主文
    。
本案經檢察官乙○○到庭執行職務。
中    華    民    國    97    年    3     月    31    日
            刑事第十庭    審判長法  官  林  照  明
                                法  官  林  欽  章
                                法  官  蔡  名  曜
上列正本證明與原本無異。
如不服本判決應於收受送達後10日內向本院提出上訴狀，其未敘
述上訴之理由者並得於提起上訴後10日內向本院補提理由書（均
須按他造當事人之人數附繕本）。
                                書記官  劉  恒  宏
中    華    民    國    97    年    4     月    2     日
附件
臺灣彰化地方法院刑事判決              91年度訴字第1438號
公  訴  人  臺灣彰化地方法院檢察署檢察官
被      告  丙○○  男  51歲（民國○○年○月○○日生）
                    身分證統一編號：Ｚ000000000號
                    住臺中市○○○街○段333號15樓之6
選任辯護人  賴思達律師
            涂朝興律師
被      告  己○○  男  53歲（民國○○年○月○○日生）
                    身分證統一編號：Ｚ000000000號
                    住臺中市○區○○路2段269號
選任辯護人  楊玉華律師
            黃清濱律師
            涂朝興律師
上列被告等因業務過失致死案件，經檢察官提起公訴（九十一年
度偵字第三五九號），本院判決如下：
    主  文
丙○○、己○○均無罪。
    理  由
一、公訴意旨略以：被告丙○○（起訴書誤載為張志忠）、己○○均係接受醫療專業教育、領有執照之合格醫師，服務於彰
    化縣彰化市○○里○○路○段三六六號漢銘醫院婦產科，係
    從事醫療業務之人。其等二人於民國八十九年四月十日下午
    ，因孕婦張玉珍至該院做例行產檢，發現子宮頸口已開，且
    胎位不正，而為張玉珍進行剖腹生產手術，於手術結束後，
    遇張玉珍膚色蒼白身體寒顫，惡露偏多，且於同日十八時三
    十分血液檢查結果，血紅素值為一○．二gm％時，本應注意
    在給予大量輸液時，須考量病患之輸入出量，而依當時情形
    ，並無不能注意之情事，竟疏未注意先抽血驗血紅素值、Ｃ
    ＶＰ值（中央靜脈輸管）、聽肺音（auscultation）後，才
    能進一步處置，即貿然囑咐護士自同日十八時五十分起給予
    大量輸液及輸血，致SaO2（起訴書誤載為SaO）大幅降低，
    且因張玉珍開始燥動不安，體溫升高至攝氏四○．二度，呼
    吸困難而給予Voren二十五毫克及氣管內插管，使用呼吸器
    後，於同日十九時四十分發現氣管內抽吸物有氣泡狀液體時
    ，亦未立即插入中央靜脈輸管以監測輸入出量，而繼續給予
    大量輸液，並於同日二十三時五十五分已知張玉珍之輸入出
    量為三五三○／一五○○時，仍繼續予以輸血，而延至張玉
    珍病情惡化後之八十九年四月十一日凌晨一時四十五分始插
    入中央靜脈輸管，導致張玉珍因體液輸入失衡而引發急性肺
    水腫，嗣張玉珍雖經轉送至財團法人彰化基督教醫院（下稱
    彰化基督教醫院）急救，仍於當日凌晨三時許，因呼吸衰竭
    及心臟循環衰竭死亡；因認被告丙○○、己○○二人涉有刑
    法第二百七十六條第二項之業務過失致死罪嫌等語。
二、按犯罪事實應依證據認定之，無證據不得認定犯罪事實；不
    能證明被告犯罪者，應諭知無罪之判決；刑事訴訟法第一百
    五十四條第二項、第三百零一條第一項分別定有明文。又認
    定不利於被告之事實，須依積極證據，苟積極證據不足為不
    利於被告事實之認定時，即應為有利於被告之認定，更不必
    有何有利之證據（最高法院三十年上字第八一六號判例意旨
    參照）；事實之認定，應憑證據，如未能發現相當之證據，
    或證據不足以證明，自不能以推測或擬制之方法，以為裁判
    基礎（最高法院四十年臺上字第八六號判例意旨參照）；認
    定犯罪事實所憑之證據，雖不以直接證據為限，間接證據亦
    包括在內；然而無論直接或間接證據，其為訴訟上之證明，
    須於通常一般之人均不致有所懷疑，而得確信其為真實之程
    度者，始得據為有罪之認定（最高法院七十六年臺上字第四
    九八六號判例意旨參照）。又過失責任之有無，應以行為人
    之懈怠或疏虞與結果之發生，有無相當因果關係為斷，所謂
    相當因果關係，即以所生之結果觀察，認為確因某項因素而
    惹起，又從因素觀察，認為足以發生此項結果，始克當之（
    最高法院五十八年臺上字第四○四號判例意旨參照）；刑法
    上之過失，其過失行為與結果間，在客觀上有相當因果關係
    始得成立。所謂相當因果關係，係指依經驗法則，綜合行為
    當時所存在之一切事實，為客觀之事後審查，認為在一般情
    形下，有此環境、有此行為之同一條件，均可發生同一之結
    果者，則該條件即為發生結果之相當條件，行為與結果即有
    相當之因果關係。反之，若在一般情形下，有此同一條件存
    在，而依客觀之審查，認為不必皆發生此結果者，則該條件
    與結果不相當，不過為偶然之事實而已，其行為與結果間即
    無相當因果關係（最高法院七十六年臺上字第一九二號判例
    意旨參照）。
三、公訴人認被告二人涉有業務過失致死之犯行，無非係以告訴
    人即張玉珍之夫丁○○之指訴，彰化基督教醫院法醫參考病
    歷摘要、漢銘醫院所開立之死亡證明書、財團法人中華血液
    基金會臺中捐血中心材料工本費收據、孕婦健康手冊、被告
    二人之醫師證書與執業執照、漢銘醫院病歷資料、照片、勘
    驗筆錄、相驗屍體證明書、驗斷書、法務部法醫研究所（89
    ）法醫所醫鑑字第○四七八號鑑定書、行政院衛生署醫事審
    議委員會第八九三二九、九○二○六、九一○○八七號鑑定
    書，作為主要論據。訊據被告丙○○、己○○固不否認其等
    二人係領有執照之合格醫師，服務於彰漢銘醫院婦產科，為
    從事醫療業務之人，並於八十九年四月十日下午為張玉珍進
    行剖腹生產手術，於手術結束後，因張玉珍惡露偏多，而給
    予輸液、輸血，張玉珍於八十九年四月十一日凌晨因病情惡
    化，經轉送至彰化基督教醫院急救，於當日凌晨三時許，因
    呼吸衰竭及心臟循環衰竭死亡之事實，然均堅決否認有何業
    務過失致死之犯行，均辯稱：伊等二人對張玉珍進行輸血、
    輸液，並未造成體液輸入失衡，張玉珍係因羊水栓塞所引發
    之急性肺水腫，而導致呼吸性衰竭及心臟循環衰竭死亡等語
    。
四、關於張玉珍有無體液輸入失衡：
  (一)公訴人認定張玉珍係因體液輸入失衡，引發急性肺水腫，造
    成心臟循環衰竭及呼吸衰竭死亡一節，無非係以法務部法醫
    研究所（89）法醫所醫鑑字第○四七八號鑑定書、行政院衛
    生署醫事審議委員會第八九三二九、九○二○六、九一○○
    八七號鑑定書之鑑定意見，作為其主要論據。其中，行政院
    衛生署醫事審議委員會第九一○○八七號鑑定書（偵字卷第
    一三二至一三四頁），僅針對被告丙○○有無過失一節為補
    充鑑定，關於體液輸入失衡部分，並未增列鑑定意見；其餘
    三次鑑定意見認定張玉珍確有體液輸入失衡之理由，茲分述
    如下：
  1.法務部法醫研究所（89）法醫所醫鑑字第○四七八號鑑定書
    部分：
  (1)案情摘要：「手術中及在恢復室，輸入液體共計二千三百毫
    升，流失體液包含血液五百毫升及尿液四百毫升，共計九百
    毫升。」「於十八時五十分開始至十九時三十五分，護士依
    醫囑，輸入紅血球濃縮液一單位，及新鮮冷凍血漿二單位，
    並繼續給予第二單位紅血球濃縮液。其後分別於二十二時四
    十五分、十一日零時三十分，輸入另二單位紅血球濃縮液。
    另於此時段輸入大量液體及針劑。」（相字卷第八七頁）。
  (2)對死者死亡原因之分析判定：「由病程記錄，發現手術及恢
    復室時段，已呈輸入液大於排流出量。疑未考量生產後，體
    液將由細胞間液回流入血液循環，增加血管內血量，將造成
    心臟循環負荷增加。又於四十五分鐘內，十八時五十分至十
    九時三十五分，快速輸入高滲透壓之紅血球濃縮液一單位，
    及新鮮冷凍血漿二單位，疑造成體液失衡，心臟循環負荷過
    載，引發急性肺水腫，造成循環衰竭及呼吸衰竭死亡。死者
    之死亡機轉為體液失衡，造成『呼吸性衰竭』及『心臟循環
    衰竭』。死亡方式為『自然死』。死者其死亡方式雖為自然
    死亡，但與此次醫療行為疑有相關聯。」（相字卷第九二頁
    ）
  2.行政院衛生署醫事審議委員會第八九三二九號鑑定書部分：
  (1)案情概要：「手術中及在恢復室，輸入液體共計二千三百毫
    升，流失體液包含血液五百毫升及尿液四百毫升，共計九百
    毫升。」「十八時二十分尿液出一百毫升（從術後算起），
    護士陳思妤依醫囑給予利尿劑，半小時內病患尿出三百六十
    毫升。」「十八時五十分開始至十九時三十五分輸入紅血球
    濃縮液一單位，及新鮮冷凍血漿二單位，並繼續給予第二單
    位紅血球濃縮液。」「其後分別於十日二十二時四十五分及
    十一日零時三十分輸入另二單位紅血球濃縮液。另於此時段
    輸入大量液體及針劑。」（相字卷第一八六頁）。
  (2)鑑定意見：「四、由護理記錄，在四月十日二十三時五十五
    分醫師已知輸入出量為三五三○／一五○○，仍繼續予以輸
    血（PRBC）。整個產後護理記錄子宮收縮皆為『硬』，子宮
    底部在臍下一至二指，且四月十日十八時三十分Ｈｂ＝一○
    ．二（完全沒輸血前），此時應抽血驗血紅素值及ＣＶＰ值
    及聽肺音（auscultation）才能進一步處置，貿然給予大量
    輸液及輸血，恐不是正確之舉（因輸血前SaO2都可以保持在
    一○○％左右，反而大量輸液及輸血後SaO2大幅降低）。故
    同意法醫研究所之鑑定意見：『死因乃因體液輸入失衡，造
    成心臟循環衰竭及呼吸性衰竭死亡，死亡方式雖然為自然死
    亡，但與此次醫療行為疑有相關連。」（相字卷第一八七頁
    ）。
  3.行政院衛生署醫事審議委員會第九○二○六號鑑定書部分：
    鑑定意見：「四、關於輸液量的計算，容或有因惡露之目測
    及輸血量之計算偏差，然仍輸入量大於輸出量，而在雙胞胎
    高危險妊娠，大量輸液更應小心。」（相字卷第二三五頁）
  (二)經查：
  1.漢銘醫院護理人員於十八時五十分、十九時三十五分，依被
    告己○○之指示，對張玉珍各輸入一單位之紅血球濃縮液（
    PRBC），於十九時二十分、十九時二十五分，再各輸入一單
    位之新鮮冷凍血漿（FFP），此有護理記錄一紙在卷可稽；
    而紅血球濃縮液，係以全血離心後去除大部分血漿的成品，
    離心後一單位約為一百五十毫升，新鮮冷凍血漿係全血採血
    後八小時內所分離之血漿，經急速冷凍而成，一單位約為九
    十至一百二十毫升，此有中華血液基金會資料一紙（偵字卷
    第四五頁）附卷為證，合計輸入之紅血球濃縮液、新鮮冷凍
    血漿約為五百四十毫升（150X2+120X2）；然被告丙○○於
    十八時二十分即先行指示護理人員給予張玉珍利尿劑，故張
    玉珍於十八時五十分至十九時三十五分止之輸血期間，亦同
    時排出尿液五百二十毫升，此有護理記錄、輸入排出記錄單
    在卷為證；是以張玉珍於十八時五十分至十九時三十五分之
    輸血期間，其輸入液體量僅大於排出體液量二十毫升，並無
    明顯輸液失衡之情形。
  2.另依卷附輸入排出記錄單雖記載，張玉珍自八十九年四月十
    日十七時起至二十三時止，輸入液體量合計為三千五百三十
    毫升，排出體液量合計為一千五百毫升。然紅血球濃縮液一
    單位約為一百五十毫升，新鮮冷凍血漿一單位約為九十至一
    百二十毫升，已如前述，而該輸入排出記錄單則記載「PRBC
    2U 500C.C.（即二單位紅血球濃縮液為五百毫升）」、「FF
    P 2U 500C.C.（即二單位新鮮冷凍血漿為五百毫升）」，顯
    係誤以每單位之紅血球濃縮液與新鮮冷凍血漿各為二百五十
    毫升，作為計算依據；扣除誤算而增加之輸入量四百六十毫
    克（250X2+250X2-150X2-120X2）後，張玉珍自八十九年四
    月十日十七時起至二十三時止，輸入液體量合計應為三千零
    七十毫升（0000-000）。再該輸入排出記錄單所載排出體液
    量僅為排出尿液量，然張玉珍於同一期間，亦陸續排除惡露
    ，且其惡露量偏多，於八十九年四月十日十七時十分惡露量
    為「多」、十七時三十分為「中」、十七時五十分為「少」
    、十八時十日為「多」、十八時四十分為「中」、二十時四
    十分為「多」、二十一時四十分為「中」、二十二時四十分
    為「少」，此有產後常規護理記錄表(二)在卷為證，參酌卷附
    漢銘醫院護理部臨床護理常規手冊（相字卷第一二七頁、本
    院卷第六六、六七頁），多量、中量、少量惡露，分別代表
    惡露量約二百毫升、一百毫升、五十毫升之標準計算，合計
    排出惡露量約為一千毫升（200X3+100X3+50X2），加計此部
    分後，張玉珍自八十九年四月十日十七時起至二十三時止，
    排出體液量合計應為二千五百毫升（1500+1000）；亦即，
    張玉珍自八十九年四月十日十七時起至二十三時止，輸入液
    體量僅大於排出體液量五百七十毫升（0000-0000）；卷附
    輸入排出記錄單與護理記錄，關於張玉珍自該日十七時起至
    二十三時止，輸入出量分別為三五三○毫升、一五○○毫升
    ，即輸入液體量大於排出體液量達二○三○毫升之記載，顯
    有錯誤。
  3.法務部法醫研究所、行政院衛生署醫事審議委員會上開鑑定
    書，既未同時審酌張玉珍於輸血期間尿液與惡露之排出量，
    復以誤載每單位紅血球濃縮液與新鮮冷凍血漿之輸入排出記
    錄單與護理記錄，作為認定張玉珍確有體液輸入失衡之基礎
    事實，則該等鑑定書所為張玉珍係因體液輸入失衡，引發急
    性肺水腫，造成心臟循環衰竭及呼吸衰竭死亡一節，是否正
    確，即非無疑，自不能逕採為不利被告之證據。
五、關於張玉珍是否為羊水栓塞：
  (一)法務部法醫研究所（89）法醫所醫鑑字第○四七八號鑑定書
    、行政院衛生署醫事審議委員會第八九三二九、九○二○六
    、九一○○八七號鑑定書之鑑定意見，其中，行政院衛生署
    醫事審議委員會第九一○○八七號鑑定書（偵字卷第一三二
    至一三四頁），僅針對被告丙○○有無過失一節為補充鑑定
    ，關於羊水栓塞部分，並未增列鑑定意見；其餘三次鑑定結
    果認定張玉珍並非為羊水栓塞之理由，茲分述如下：
  1.法務部法醫研究所（89）法醫所醫鑑字第○四七八號鑑定書
    部分：
    對死者死亡原因之分析判定：「死者肺部多處切片檢體，經
    病理及特殊染色檢驗，並未發現肺臟有羊水栓塞物質存在。
    」（相字卷第九二頁）。
  2.行政院衛生署醫事審議委員會第八九三二九號鑑定書部分：
    鑑定意見：「二、法務部法醫研究所之解剖報告，病理解剖
    顯微檢查肺臟部分謂『肺葉肺泡內有大量液體及少許發炎細
    胞存在』，另『肺經多處取樣切片（十八處），經細胞角質
    素及組織免疫化學染色，並未發現肺臟有羊水栓塞物存在』
    ，業已大致排除羊水栓塞之可能』。」（相卷第一八六頁）
    。
  3.行政院衛生署醫事審議委員會第九○二○六號鑑定書部分：
    鑑定意見：「一、前次鑑定意見二的最後一行是寫『業已大
    致排除羊水栓塞之可能』而非完全排除。二、調查證據聲請
    狀第二點所言的纖維蛋白原已降低，恐會發生瀰漫性血管內
    凝血症。觀之護理記錄，該血液檢測是在二十三時五十五分
    始記錄在病歷上，其旁有註明二十一時四十五分，故應是在
    給大量輸液後及病患的氣管內抽吸物已有氣泡狀液體冒出後
    之檢驗值，其臨床判讀意義應不一樣。」（相字卷第二三五
    頁）。
  (二)行政院衛生署醫事審議委員會第九二○一三七號鑑定書之鑑
    定意見認定張玉珍屬於羊水栓塞之理由，其鑑定意見認為「
    根據產科教科書第二十一版第六六一頁，過去診斷羊水栓塞
    ，乃在於肺部循環系統是否存在胎兒扁平上皮或其他雜質為
    根據。然而在一些死亡的案例發現，肺部循環系統內的雜質
    需藉廣泛的特殊染色來確定，而且即使如此也未必能診斷出
    羊水栓塞。美國全國性的醫療統計，羊水栓塞在死亡案例只
    有百分之七十五於解剖後能完全診斷，甚至有一些研究顯示
    有一些非羊水栓塞的情況可於母體的肺循環發現胎兒上皮等
    雜質，因此羊水栓塞藉解剖報告敏感度及專一性均不夠診斷
    ，仍有賴臨床症狀的判定為主。羊水栓塞最常出現產前、產
    中、或產後突發性的低血壓，缺氧消耗性凝血病變，本案在
    剖腹產中有出血傾向，且於四月十日十七時二十分轉入恢復
    室後出現缺氧，呼吸急促，並且當時所測之纖維蛋白原下降
    ，隨後十八時十分出現舒張壓降低，符合羊水栓塞的臨床表
    徵。根據教科書羊水栓塞死亡率達百分之九十，無資料顯示
    任何一種治療介入可以改善罹患羊水栓塞的預後。本案第二
    次鑑定認為麻醉醫師丙○○延誤插入中央靜脈導管及大量輸
    液導致急性肺水腫及呼吸衰竭，若以羊水栓塞之特徵及發展
    ，該醫師採取該醫療處置之時機，並不能有效防治羊水栓塞
    極差的預後。根據第一次鑑定雖然法醫研究所的報告肺部經
    過多處取樣切片（十八處）及特殊染色，排除羊水栓塞之可
    能，然而第二次鑑定仍提及未能排除，可見羊水栓塞藉病理
    診斷其專一性及敏感度仍未能滿足最終診斷，仍應以臨床症
    狀判定為主，因此若以羊水栓塞為前提較難定其疏失。」（
    本院卷(二)第四、五頁）。
  (三)經查：
  1.羊水栓塞的特徵是突發的低血壓、低血氧、消耗性凝血病變
    ，且肺水腫亦為羊水栓塞之臨床病徵，此有產科醫學文獻一
    份在卷可參（本院卷(二)第四三頁）。而張玉珍於八十九年四
    月十日下午進行剖腹產後，有惡露量偏多之出血現象，且其
    於十七時二十分抽血檢測之結果，纖維蛋白原數值為一九七
    點五，較平均值四百五十下降，此有護理記錄、醫囑在卷可
    稽，堪認張玉珍確有凝血病變之羊水栓塞病徵；行政院衛生
    署醫事審議委員會第九○二○六號鑑定書之鑑定意見雖認「
    張玉珍之血液檢測是在二十三時五十五分始記錄在病歷上，
    其旁有註明二十一時四十五分，故應是在給大量輸液後及病
    患的氣管內抽吸物已有氣泡狀液體冒出後之檢驗值」，然觀
    諸卷附護理記錄與醫囑之記載，被告己○○係於八十九年四
    月十日十七時許，指示護理人員抽血進行纖維蛋白原（fibr
    inogen）檢驗，護理人員亦於十七時二十分進行抽血，復無
    其他進行相同檢驗之記錄存在，堪認護理記錄上註明「二十
    一時四十五分」之纖維蛋白原檢驗數值一九七點五，應為十
    七時二十分進行抽血檢驗之結果無訛，行政院衛生署醫事審
    議委員會第九○二○六號鑑定書之上開鑑定意見，容有誤會
    。再張玉珍於八十九年四月十日十七時十分、三十分、五十
    分舒張壓分別為一二九mmng、一三○mmng、一○○mmng，於
    十八時十分隨即降低為五四mmng，此有產後常規護理記錄表
    (二)在卷可考，足徵張玉珍確實出現低血壓之羊水栓塞病徵。
  2.又美國全國性的醫療統計，羊水栓塞在死亡案例只有百分之
    七十五於解剖後能完全診斷，甚至有一些研究顯示有一些非
    羊水栓塞的情況可於母體的肺循環發現胎兒上皮等雜質有一
    節，此有產科醫學文獻一份在卷可考（本院卷(二)第四四頁）
    ，且行政院衛生署醫事審議委員會第八九三二九、九○二○
    六號鑑定書，亦先後敘及「肺經多處取樣切片（十八處），
    經細胞角質素及組織免疫化學染色，並未發現肺臟有羊水栓
    塞物存在，業已大致排除羊水栓塞之可能。」「一、前次鑑
    定意見二的最後一行是寫『業已大致排除羊水栓塞之可能』
    而非完全排除。」（相卷第一八六、二三五頁），故法務部
    法醫研究所解剖檢驗後，縱未能在張玉珍之肺臟發現有羊水
    栓塞物存在，亦未能完全排除張玉珍係羊水栓塞之可能性。
  3.法務部法醫研究所、行政院衛生署醫事審議委員會第八九三
    二九、九○二○六號鑑定書，並未同時審酌張玉珍於輸血前
    ，即出現低血壓、凝血病變之羊水栓塞病徵，復誤認護理記
    錄上之纖維蛋白原檢驗數值，係於大量輸液後及病患的氣管
    內抽吸物已有氣泡狀液體冒出後之檢驗值，而未予採認，則
    該等鑑定書所為排除張玉珍係羊水栓塞之鑑定意見，自非可
    採；行政院衛生署醫事審議委員會第九二○一三七號鑑定書
    認定張玉珍屬於羊水栓塞之鑑定意見，核與卷附張玉珍病歷
    資料所顯現之病徵，以及產科醫學文獻均相符合，應為可採
    。
  4.再羊水栓塞之處理及治療，屬支持性療法，包括維持氧合作
    用、維持心輸出量及血壓、矯正凝血不全因素，此有產科醫
    學文獻二份在卷足參（相字卷第一四六頁、本院卷(二)第四四
    頁）。揆諸本件處理及治療過程，被告己○○於八十九年四
    月十日十七時二十分發現張玉珍有惡露量偏多之出血現象時
    ，即指示護理人員準備為張玉珍輸血，並於十八時五十分、
    十九時三十五分，對張玉珍各輸入一單位之紅血球濃縮液，
    於十九時二十分、十九時二十五分，再各輸入一單位之新鮮
    冷凍血漿；又被告丙○○於八十九年四月十日十九時三十五
    分發現張玉珍動脈氧血紅素飽和度（SaO2）大幅下降後，亦
    指示護理人員為張玉珍使用呼吸器，此有護理記錄在卷可佐
    ；而張玉珍經被告二人實施相關處理與治療後，於八十九年
    四月十日二十三時五十五分，血壓仍維持在收縮壓一二○mm
    ng、舒張壓九二mmng，動脈氧血紅素飽和度則為九三％，至
    八十九年四月十一日零時三十分，血壓始降為收縮壓六三mm
    ng、舒張壓四○mmng，同日一時五十五分，動脈氧血紅素飽
    和度始降至九○％，被告二人即於同日二時五分，對張玉珍
    施行心肺復甦術，並同時指示護理人員聯繫轉院事宜，嗣於
    同日二時三十分，將張玉珍轉送彰化基督教醫院，此有護理
    記錄在卷可佐，足徵被告二人對於維持氧合作用、維持血壓
    、矯正凝血不全因素，確已實施相關處理與治療，且於張玉
    珍病況急遽變化後，隨即施以急救，並指示進行轉院，其等
    二人對張玉珍實施羊水栓塞之相關處理與治療，尚難認為有
    何過失之處。
六、綜上所述，法務部法醫研究所（89）法醫所醫鑑字第○四七
    八號鑑定書、行政院衛生署醫事審議委員會第八九三二九、
    九○二○六、九一○○八七號鑑定書之鑑定意見，既有前揭
    不可採取之處，則公訴人依據該等鑑定意見，認定張玉珍係
    因被告二人進行輸液與輸血之過失行為，導致體液輸入失衡
    ，引發急性肺水腫，造成心臟循環衰竭及呼吸衰竭死亡一節
    ，即非有據。再者，張玉珍確具有羊水栓塞之相關病徵，業
    經本院審認張玉珍病歷資料無訛，並有行政院衛生署醫事審
    議委員會第九二○一三七號鑑定書之鑑定意見可參，且被告
    二人亦已對張玉珍實施羊水栓塞之相關處理與治療，自難遽
    認被告二人對張玉珍所為之處理與治療行為有何過失。況且
    ，依行政院衛生署醫事審議委員會第九二○一三七號鑑定書
    之鑑定意見（本院卷(二)第四頁）與卷附產科醫學文獻（本院
    卷(二)第四四頁）之記載，羊水栓塞死亡率達百分之九十，無
    資料顯示任何一種治療介入可以改善罹患羊水栓塞的預後，
    而本件亦無任何證據可資證明被告二人對張玉珍所為之處理
    與治療行為，在一般情形下，均會發生張玉珍因心臟循環衰
    竭與呼吸衰竭而死亡之結果，按諸前揭判例意旨，並本諸罪
    疑唯輕之原則，自應為有利於被告之認定，要難遽行推論被
    告二人之行為與張玉珍之死亡間，客觀上具有相當因果關係
    。此外，本院在得依或應依職權調查證據之範圍內，復查無
    其他積極證據足以證明被告二人確有公訴意旨所指之業務過
    失致死之犯行，要屬不能證明被告二人犯罪，按諸前揭說明
    ，自應諭知被告二人無罪之判決。
據上論斷，應依刑事訴訟法第三百零一條第一項，判決如主文。
本案經檢察官洪英丰到庭執行職務。
中    華    民    國    95    年    9     月    13    日
              刑事第二庭  審判長法  官  王義閔
                                法  官  李雅俐
                                法  官  鄭舜元
以上正本證明與原本無異。
如不服本判決，應於判決送達後10日內，向本院提出上訴狀（須
附繕本）。
中    華    民    國    95    年    9     月    20    日
                                書記官  呂雅惠


司法院資訊處製作；財團法人民間司法改革基金會備份。
